ACORDAO-COMPLETO-2359552

ACÓRDÃO 1548/2019 ATA 24/2019 - PLENÁRIO

VISTOS, relatados e discutidos estes autos da Representação formulada pela empresa Calix Propaganda Ltda., com pedido de medida cautelar, acerca de possíveis irregularidades na Concorrência 3/2018, conduzida pelo Conselho Federal de Química - CFQ, para a contratação de serviços de publicidade prestados por intermédio de agência de propaganda.
ACORDAM os Ministros do Tribunal de Contas da União, reunidos em Sessão de Plenário, ante as razões expostas pelo Relator, em:
9.1. conhecer da presente Representação, satisfeitos os requisitos de admissibilidade previstos nos arts. 235 e 237, inciso VII, do Regimento Interno/TCU, para, no mérito, considerá-la parcialmente procedente;
9.2. assinar prazo de quinze dias, contado a partir da data desta deliberação, para que, nos termos do art. 45, caput, da Lei 8.443/1992 c/c o art. 251, caput, do Regimento Interno/TCU, o Conselho Federal de Química promova a anulação da Concorrência 3/2018 e dos atos dela decorrentes e informe ao TCU, no prazo de trinta dias, os encaminhamentos realizados;
9.3. dar ciência deste Acórdão ao Conselho Federal de Química e à representante;
9.4. arquivar o presente processo, com fundamento no art. 169, inciso III, do Regimento Interno/TCU.

Representação acerca de possíveis irregularidades em concorrência destinada à contratação de serviços de publicidade prestados por intermédio de agência de propaganda.

Conselho Federal de Química.

3. Representante: Calix Propaganda Ltda. (05.893.556/0001-78).

13.1. Ministros presentes: José Mucio Monteiro (Presidente), Benjamin Zymler, Aroldo Cedraz, Raimundo Carreiro e Ana Arraes.
13.2. Ministros-Substitutos convocados: Augusto Sherman Cavalcanti e Marcos Bemquerer Costa (Relator).
13.3. Ministros-Substitutos presentes: André Luís de Carvalho e Weder de Oliveira.

ACORDAO-COMPLETO-2365097

Acórdão 1807/2019 - Plenário

ACORDAO-COMPLETO-2420513

Acórdão de Relação 2088/2020 - Plenário

Acórdão de Relação

MARCOS BEMQUERER

h2>RELATÓRIO
	
Trata-se da Representação formulada pela empresa Calix Propaganda Ltda., com pedido de medida cautelar, acerca de possíveis irregularidades na Concorrência 3/2018, conduzida pelo Conselho Federal de Química - CFQ, para a contratação de serviços de publicidade prestados por intermédio de agência de propaganda, pelo valor estimado de R$ 9.800.000,00, por doze meses, contados a partir da assinatura, prorrogáveis nos termos do inciso II do art. 57 da Lei 8.666/1993.
2.	A referida empresa requer, por meio da peça 16, o provimento desta Representação, em razão das seguintes ocorrências:
a) a escolha de um dos membros da subcomissão técnica responsável por analisar e julgar as propostas técnicas foi feita sem o devido sorteio, em desacordo com o art. 10 da Lei 12.232/2010;
b) o sorteio dos demais membros da referida subcomissão ocorreu a partir de uma relação com número menor de nomes do que o triplo do número de integrantes da subcomissão;
c) a substituição de um dos membros inicialmente escolhido para formar a subcomissão, que teve o impedimento reconhecido, se deu por um membro suplente, sem a elaboração e a publicação de nova lista, com a exclusão do nome impugnado, e sem a realização de novo sorteio;
d) a violação dos princípios do julgamento objetivo, da impessoalidade e da motivação, no julgamento técnico das propostas favoreceu indevidamente a licitante classificada em primeiro lugar e prejudicou o representante;
e) o julgamento do recurso administrativo interposto pelo representante foi realizado pela subcomissão técnica, enquanto deveria ter sido avaliado pela autoridade superior.
3.	Em instrução à peça 20, a Selog avaliou as ocorrência acima listadas, tendo concluído pela improcedências daquelas descritas nas alíneas b, c e e.
4.	No que concerne às demais irregularidades, embora existente a plausibilidade nas alegações da representante e esta tenha solicitado a concessão de medida cautelar para suspensão dos atos relacionados à mencionada Concorrência, em consonância com a proposta da Selog, entendi ser o caso, inicialmente, de se promover a oitiva prévia do CFQ, bem como, se já ocorrida a adjudicação do objeto da disputa, da empresa vencedora do certame, para se manifestarem acerca dos fatos apontados nas alíneas a e d acima. Também determinei a realização de diligência junto à aludida entidade para obtenção da planilha de julgamento do certame e de informações atualizadas sobre a licitação, especialmente no tocante à existência de algum contrato já pactuado.
5.	Em 27 de maio do corrente ano, o CFQ informou que o processo licitatório encontrava-se em andamento, na fase de habilitação, no último dia de prazo para contrarrazões aos recursos interpostos pelas agências Cálix Serviços de Publicidade e Propaganda Eireli e Escala Comunicação e Marketing Ltda.. 
6.	As respostas apresentadas quanto às outras questões levantadas foram analisadas à peça 35, assim como os novos elementos trazidos aos autos pela representante. Transcrevo a seguir, com pequenos ajustes de forma, o exame empreendido, o qual contou com a anuência do escalão dirigente da Selog (peça 36) :
"Item a da oitiva: justifique a forma de composição da subcomissão técnica prevista no item 20.3 do edital, quanto ao sorteio dos integrantes, que estabelece que apenas dois dos três membros serão escolhidos por sorteio, o que resultou na nomeação do Sr. Delorgel Valdir Kaiser sem sorteio, como consta no Aviso 5 referente ao certame, sob a alegação de que seria o único profissional da área de Comunicação, Publicidade e Marketing do CRQ, o que, em princípio, estaria em desconformidade com § 2º do art. 10 da Lei 12.232/2010, que estabelece que todos os membros da referida subcomissão devem ser escolhidos por meio de sorteio.
Fundamento legal ou jurisprudencial: §§ 1º e 2º do art. 10 da Lei 12.232/2010
Manifestação da entidade:
a) a participação do profissional responsável pelo departamento de comunicação do conselho, Sr. Delorgel Valdir Kaiser, é necessária por este conhecer as demandas de comunicação que devem ser atendidas por meio da publicidade institucional e por ser capaz de avaliar, juntamente com os demais profissionais externos ao Conselho, as propostas técnicas apresentadas, sendo a participação dele uma demanda efetivamente técnica;
b) o CFQ possui um único profissional no setor de comunicação, razão pela qual foi nomeado para compor a referida subcomissão técnica, uma vez que não seria possível compor a relação para o sorteio com profissionais com vínculo funcional ou contratual com o Conselho e que atendessem às exigências de capacitação técnica à função a ser exercida na avaliação e julgamento das propostas técnicas, sendo vital a participação do servidor na composição da subcomissão técnica;
c) os outros dois profissionais sem vínculo funcional ou contratual com o CFQ foram sorteados dentre os seis sem vínculo que compunham a lista do sorteio, atendendo a proporcionalidade estabelecida no § 9º do art. 10 da Lei 12.232/2010; 
d) a Lei 12.232/2010, ainda que se refira a procedimentos licitatórios de unidades de menor porte, determina que, na inexistência de profissional de comunicação vinculado ao ente que realiza o certame, para participar da referida subcomissão técnica, esta seja substituída por servidor formalmente designado pela autoridade competente, que deverá possuir conhecimentos na área de comunicação, publicidade ou marketing  (§10 do art. 10 da Lei) ; e
e) quanto ao recurso administrativo interposto pela representante, relativamente ao julgamento das propostas técnicas pela subcomissão técnica, o provimento foi negado porque a empresa não apresentou nenhum elemento que alterasse a decisão proferida pela referida subcomissão, tendo sido mantidos os mesmos fundamentos que motivaram a avaliação e o julgamento das propostas técnicas.
Análise
4.	A Lei 12.232/2010 dispõe sobre as normas gerais para licitação e contratação, pela Administração Pública, de serviços de publicidade prestados por intermédio de agências de propaganda. 
5.	O assunto também foi contemplado na Instrução Normativa 3/2018, editada pela Presidência da República  (IN-Secom/PR 3/2018) , que disciplina as licitações e os contratos de serviços de publicidade prestados por intermédio de agência de propaganda a órgão ou entidade do Poder Executivo Federal. 
6.	O caput c/c o §1° do art. 10 da Lei 12.232/2010 estabelecem que as licitações serão processadas e julgadas por uma comissão permanente ou especial, enquanto a análise e o julgamento das propostas serão realizados por subcomissão técnica. 
7.	No §2° do referido artigo consta que a escolha dos membros da subcomissão técnica ocorrerá por meio de sorteio, em sessão pública, entre os nomes de uma relação que terá, no mínimo, o triplo do número de integrantes da subcomissão, e dispõe que ao menos 1/3 dos membros da subcomissão não poderá manter nenhum vínculo com o órgão ou entidade responsável pela licitação, sem vedação a que todos os membros não possuam vínculo com o Conselho. 
8.	O §3°, por sua vez, dispõe que o sorteio será realizado com o dobro do número de membros da subcomissão quando o valor estimado para a contratação for de até dez vezes o limite previsto na alínea 'a' do inciso II do art. 23 da Lei 8.666/1993 (R$ 1.760.000,00, com valor atualizado pelo Decreto 9.412, de 18/6/2018) , abaixo do valor estimado para o certame, portanto, razão pela qual o sorteio deveria ter sido realizado com nove pessoas.  
9.	O CFQ alega que a nomeação do servidor diretamente na Subcomissão, sem participar do sorteio, era necessária porque este era o único pertencente ao setor de comunicação e com capacidade técnica para exercer a função de avaliação e julgamento das propostas técnicas.
10.	A Lei não estabelece qualquer exceção à regra de formação da referida subcomissão, quando trata de licitações na modalidade Concorrência.
11.	No entanto, conforme previsto no §10 do art. 10 da Lei 12/232/2010, nas licitações processadas sob a modalidade convite, a subcomissão técnica, excepcionalmente, nas pequenas unidades administrativas e sempre que for comprovadamente impossível o cumprimento do disposto no referido artigo, será substituída pela comissão permanente de licitação ou, inexistindo essa, por servidor formalmente designado pela autoridade competente, que deverá possuir conhecimentos na área de comunicação, publicidade ou marketing.
12.	Observe que o CFQ interpretou o §10 do art. 10 da citada norma de forma diversa ao que pretendia o legislador. Afirmou que 'na inexistência de profissional de comunicação vinculado ao ente que realiza o certame, para participar da Subcomissão Técnica, esta seja substituída por servidor formalmente designado pela autoridade competente, que deverá possuir conhecimentos na área de comunicação, publicidade ou marketing' (peça 30, p. 3) .
13.	Considerando que a licitação se processa na modalidade Concorrência, não há que se falar em nomeação de servidor ou qualquer outra pessoa para compor a referida subcomissão sem sorteio, sob qualquer pretexto, por ausência de previsão legal. 
14.	Quanto à participação de membros com e sem vínculo ao órgão que realizará a contratação, o art. 10, § 2º, da Lei 12.232/2010 estabelece que ao menos 1/3 dos membros da subcomissão não devem possuir vínculo com o órgão, mas não há qualquer determinação no sentido de que é obrigatória a participação de profissionais com vínculo.
15.	Convém ressaltar que o papel da subcomissão técnica é analisar e julgar a proposta técnica, bastando que os critérios de avaliação sejam claramente definidos para que a avaliação realizada por profissionais com os requisitos técnicos constantes na referida Lei (art. 10, §1º) atenda às necessidades de contratação do órgão.
16.	Se o legislador determinou a formação de subcomissão técnica com a função exclusiva de analisar e julgar a proposta técnica e estabeleceu regras específicas para a sua composição, não é plausível que essa norma seja descumprida.
17.	A irregularidade verificada na composição da subcomissão é um vício insanável que torna inválidos todos os atos por ela praticados, não havendo questionamentos adicionais a serem realizados quanto à falha identificada, razão pela qual se propõe a anulação do certame.
Item b da oitiva: se pronuncie, de maneira objetiva, quanto ao recurso administrativo interposto no certame pela empresa Calix Propaganda Ltda. contra o julgamento das propostas técnicas dos licitantes, afastando todos os erros apontados na avaliação da proposta apresentada pela empresa Companhia de Comunicação e Publicidade Ltda. (CC&P) , e as justificativas para os descontos de pontuação na nota da proposta técnica da empresa Calix, além de informar a soma que resultou no valor final de cada item da pontuação expressa na planilha de julgamento para cada quesito das propostas das referidas empresas.
Contextualização: 
18.	O representante alegou que há erros grosseiros no conteúdo da proposta técnica da licitante CC&P, classificada em primeiro lugar, e que, na proposta técnica que a empresa Calix apresentou, teria ocorrido o desconto indevido de pontos em determinados quesitos (peça 16, p. 14-16) , como consta no resumo do recurso administrativo interposto pelo representante contra a decisão da subcomissão que estabeleceu a pontuação dos licitantes (peça 6) .
19.	No julgamento do recurso (peça 5) , entretanto, a subcomissão técnica não fundamentou a decisão para cada um dos pontos questionados, pronunciando-se de forma padrão para cada item, no sentido de que teria avaliado as alegações e que não haveria elementos para o atendimento do pleito, o que impossibilita a verificação dos fundamentos de constituição das notas das licitantes, necessário para a análise das alegações do representante, razão pela qual a Selog realizou oitiva da entidade.	
Manifestação da entidade
a) o Conselho não respondeu ao solicitado, tendo fornecido somente os documentos listados na diligência.
Análise
20.	O fato de o CFQ não ter respondido a este item da oitiva reforça a proposta de anulação do certame, uma vez que os documentos fornecidos não são capazes de afastar as alegações do representante de que teria ocorrido favorecimento indevido no julgamento das propostas técnicas.  
Item a da diligência: planilha de julgamento do certame
 Item b da diligência: informações atualizadas sobre a licitação sub examine, esclarecendo, em especial, se a contratação dela decorrente já foi levada a efeito
Entidade:
a) ata de julgamento das propostas técnicas e planilhas de avaliação da proposta técnica à peça 30, p. 5-16) ;
b) informações sobre o certame à peça 30, p. 4;
Análise:
21.	Todas as informações solicitadas na diligência foram apresentadas, e os procedimentos de análise e de julgamento das propostas estão em consonância com o rito descrito no §4º do art. 11 da Lei 12.232/2010.
Análise de novos elementos trazidos aos autos
22.	Em documento à peça 24, o representante informou que a licitante CC&P apresentou atestado de qualificação técnica assinado durante a licitação por membro da própria subcomissão técnica (peça 26) , considerando o ato irregular.
23.	No atestado, assinado pelo Sr. Antônio Augusto Brentano, consta que a empresa é uma das agências responsáveis pela conta de publicidade e propaganda do Ministério da Saúde e há a descrição dos serviços prestados.
24.	O §1º do art. 10 da Lei 12.232/2010 estabelece que os profissionais que comporão a subcomissão técnica sejam formados em comunicação, publicidade ou marketing ou que atuem em uma dessas áreas, sendo este o único requisito relativo aos profissionais.
25.	Assim, se o Sr. Bretano exerce atividades profissionais junto ao Ministério da Saúde e compete a ele a emissão do referido atestado, não há aparente vedação a que participe da referida subcomissão técnica por esse motivo. 
26.	Convém ressaltar que a avaliação e julgamento das propostas técnicas ocorre de forma que os membros da subcomissão não tenham acesso à autoria das propostas durante a análise, uma vez que são entregues em via não identificada (peça 12, p. 9, item 11.2) .
27.	Além disso, os membros da subcomissão técnica não podem participar da sessão de recebimentos e abertura dos invólucros com as propostas técnicas de preços, como disposto no art. 11, § 1º, da Lei 12.232/2010, e no §6º do art. 24 da IN-Secom/PR 3/2018.
28.	Ainda que não haja aparente irregularidade na emissão do atestado pelo Sr. Antônio Augusto Brentano, o fato de o atestado ter sido emitido durante a realização da licitação para a empresa que obteve a maior pontuação no julgamento das propostas técnicas, e de ter havido  indicação 'de ofício' do referido servidor para compor a subcomissão técnica do certame, são indícios de que o julgamento pode não ter respeitado o princípio da impessoalidade, situação que também reforça a proposta de anulação do certame.
29.	Por fim, considerando que os elementos constantes dos autos permitem, desde já, a avaliação quanto ao mérito da Representação, e que algumas das alegações realizadas pelo representante foram afastadas na instrução à peça 20, propõe-se considerá-la parcialmente procedente.
30.	Em relação à medida cautelar pleiteada pelo representante, propõe-se considerá-la prejudicada, por perda de objeto, em função da proposta de anulação do certame."
7.	Com base no exposto, a unidade técnica sugere (peças 35-37) :
	7.1. conhecer da Representação, para, no mérito, considerá-la parcialmente procedente;
	7.2. assinar prazo de quinze dias para que o Conselho Federal de Química adote as providências necessárias com vistas à anulação da Concorrência 3/2018 e dos atos dela decorrentes, em face da inobservância do disposto no art. 10, §§ 1º, 2º e 3º, da Lei 12.232/2010, informando ao TCU, no prazo de trinta dias, os encaminhamentos realizados;
	7.3. considerar prejudicada, por perda de objeto, a medida cautelar pleiteada, em razão da proposta de anulação do certame;
	7.4. informar ao Conselho Federal de Química e ao representante que o conteúdo da deliberação que vier a ser proferida poderá ser consultado no endereço www.tcu.gov.br/acordaos; e 
	7.5. arquivar os presentes autos, nos termos do art. 169, V, do Regimento Interno/TCU, sem prejuízo de que a Selog monitore a determinação supra.
	É o Relatório.

Gustavo Henrique Carvalho Schiefler, OAB/SP 350.031, e outros.

Não atuou.

REPRESENTAÇÃO. SERVIÇOS DE PUBLICIDADE PRESTADOS POR INTERMÉDIO DE AGÊNCIA DE PROPAGANDA. IRREGULARIDADES NA FORMAÇÃO DA SUBCOMISSÃO RESPONSÁVEL POR ANALISAR E JULGAR AS PROPOSTAS TÉCNICAS. VIOLAÇÃO AO PRINCÍPIO DA MOTIVAÇÃO E DO JULGAMENTO OBJETIVO. PROCEDÊNCIA PARCIAL. DETERMINAÇÃO PARA ANULAÇÃO DO CERTAME E DOS ATOS DELE DECORRENTES.

REPRESENTAÇÃO (REPR)

Secretaria de Controle Externo de Aquisições Logísticas - Selog.

2.	Esta Representação deve ser conhecida, porquanto atende aos requisitos de admissibilidade estabelecidos no art. 113, § 1°, da Lei 8.666/1993 c/c o art. 237, inciso VII, e 235 do Regimento Interno/TCU.
3.	As supostas irregularidades noticiadas pela Representante referem-se:
a) à escolha de um dos membros da subcomissão técnica responsável por analisar e julgar as propostas técnicas sem o devido sorteio, em desacordo com o art. 10 da Lei 12.232/2010;
b) ao sorteio dos demais membros da referida subcomissão a partir de uma relação com número menor de nomes do que o triplo do número de integrantes da subcomissão;
c) à ocorrência de irregularidades na substituição de um dos membros inicialmente selecionado para formar a subcomissão, especialmente ante a falta de realização de novo sorteio;
d) à violação dos princípios do julgamento objetivo, da impessoalidade e da motivação, no julgamento técnico das propostas, com favorecimento à licitante classificada em primeiro lugar e prejuízo ao representante;
e) ao julgamento, pela subcomissão técnica, do recurso administrativo interposto pelo representante, enquanto deveria ter sido avaliado pela autoridade superior.
4.	Quanto às ocorrências descritas nas alíneas b, c e e, a Secretaria de Controle Externo de Aquisições Logísticas - Selog, em instrução inicial, verificou serem improcedentes, visto que: i) para o valor estimado da licitação, a legislação (Lei 12.232/2010, art. 10, §3º) permite o sorteio a partir de uma listagem com o dobro do número de membros da subcomissão técnica, não sendo obrigatório que seja o triplo; ii) a substituição do membro afastado, por razões pessoais, ocorrida após a realização do sorteio, se deu na sequência de nomes disposta na ata, em número de três suplentes, pelo primeiro nome na lista, sem ilegalidade, pois não é imposto o sorteio de todos os integrantes da lista nessa situação; e iii) houve ratificação pela autoridade superior do julgamento do recurso administrativo, atendendo à exigência da lei.
5.	No que concerne às demais irregularidades, embora existente a plausibilidade nas alegações da representante e esta tenha solicitado a concessão de medida cautelar para suspensão dos atos relacionados à mencionada Concorrência, em consonância com a proposta da Selog, entendi ser o caso, inicialmente, de se promover a oitiva prévia do CFQ, bem como, se já ocorrida a adjudicação do objeto da disputa, da empresa vencedora do certame, para se manifestarem acerca dos fatos apontados nas alíneas a e d, do item 3 acima. Também determinei a realização de diligência junto à aludida entidade para obtenção da planilha de julgamento do certame e de informações atualizadas sobre a licitação, especialmente no tocante à existência de algum contrato já pactuado.
6.	Em 27 de maio do corrente ano, o CFQ informou que o processo licitatório encontrava-se em andamento, na fase de habilitação, no último dia de prazo para contrarrazões aos recursos interpostos pelas agências Cálix Serviços de Publicidade e Propaganda Eireli e Escala Comunicação e Marketing Ltda..
7.	No que tange às demais informações encaminhadas, foram avaliadas pela Selog, que, por perceber que os autos estão em condições de serem apreciados no mérito, apresentou proposta no sentido de conhecer da presente Representação, para, no mérito, considerá-la parcialmente procedente, e, desde logo, assinar prazo para que a entidade adote as providências necessárias com vistas à anulação da Concorrência 3/2018 e dos atos dela decorrentes, devendo ser considerada prejudicada, por perda de objeto, a medida cautelar pleiteada, em face da proposta de anulação do certame.
8.	A norma específica de regência é a Lei 12.232/2010, que disciplina a licitação e a contratação pela administração pública de serviços de publicidade prestados por intermédio de agências de propaganda. O art. 10, no caput e no § 1º, estabelece que as licitações de que trata a referida lei serão processadas e julgadas por comissão permanente ou especial, com exceção da análise e julgamento das propostas técnicas, as quais serão analisadas e julgadas por subcomissão técnica, constituída por pelo menos três membros formados em comunicação, publicidade ou marketing ou que atuem em uma dessas área.
9.	De acordo com o mencionado § 1º, ao menos 1/3 dos membros não podem manter vínculo funcional ou contratual com a entidade responsável pela licitação.
10.	Não obstante o regramento acima, no subitem 20.3 do edital, foi definido que um dos integrantes da referida subcomissão técnica não seria escolhido por sorteio. Em adição, no 5º aviso referente ao certame em tela, foi informada a nomeação, sem sorteio, de profissional com vínculo funcional com o CFQ para integrar a subcomissão técnica.
11.	Em seus argumentos, a entidade alegou que o servidor diretamente nomeado era o único pertencente ao setor de comunicação e com capacidade técnica para exercer a função de avaliação e julgamento das propostas técnicas.
12.	Com efeito, a lei define que os membros necessariamente sejam formados em comunicação, publicidade ou marketing ou que atuem em uma dessas áreas, mas não prevê exigência de que qualquer um deles tenha vínculo com o órgão ou entidade responsável pelo certame. Apenas faz imposição quanto a um mínimo de profissionais externos. 
13.	Importante mencionar que a Lei 12.232/2010 também define a forma de realização do sorteio, que se dará por única relação, publicada na imprensa oficial, a qual será composta por no mínimo 1/3 de profissionais que não mantenham vínculo funcional ou contratual, direto ou indireto, com o órgão ou entidade responsável pela licitação. Para melhor compreensão, transcrevo a seguir os §§ 2º, 3º e 4º do art. 10 da referida norma:
"Art. 10.  As licitações previstas nesta Lei serão processadas e julgadas por comissão permanente ou especial, com exceção da análise e julgamento das propostas técnicas. 
 (...) 
§ 2º A escolha dos membros da subcomissão técnica dar-se-á por sorteio, em sessão pública, entre os nomes de uma relação que terá, no mínimo, o triplo do número de integrantes da subcomissão, previamente cadastrados, e será composta por, pelo menos, 1/3 (um terço) de profissionais que não mantenham nenhum vínculo funcional ou contratual, direto ou indireto, com o órgão ou entidade responsável pela licitação. 
§ 3º Nas contratações de valor estimado em até 10 (dez) vezes o limite previsto na alínea a do inciso II do art. 23 da Lei no 8.666, de 21 de junho de 1993, a relação prevista no § 2º deste artigo terá, no mínimo, o dobro do número de integrantes da subcomissão técnica e será composta por, pelo menos, 1/3 (um terço) de profissionais que não mantenham nenhum vínculo funcional ou contratual, direto ou indireto, com o órgão ou entidade responsável pela licitação. 
§ 4º A relação dos nomes referidos nos §§ 2º e 3º deste artigo será publicada na imprensa oficial, em prazo não inferior a 10 (dez) dias da data em que será realizada a sessão pública marcada para o sorteio." 
14.	Assim, na existência de apenas uma pessoa capacitada no CFQ com possibilidade de ter o nome inserido na listagem previamente selecionada para sorteio, haveria o risco de que todos os componentes da subcomissão não tivessem vínculo funcional ou contratual com aquele conselho. Se isso ocorresse, não representaria qualquer ilegalidade.
15.	Percebo que a intenção do legislador ao definir as regras para a formação da subcomissão técnica, como o sorteio de todos os seus integrantes e a previsão de um mínimo de profissionais que não mantenham vínculo funcional ou contratual algum com a entidade responsável pela licitação, é aumentar a transparência e guardar a imparcialidade das decisões.
16.	A avaliação da proposta técnica por uma comissão obrigatoriamente constituída de forma aleatória a partir de nomes previamente cadastrados em uma lista elaborada pela entidade promotora da licitação está bem estabelecida no art. 10 da multicitada lei, não existindo exceção a essa regra para licitações na modalidade concorrência.
17.	Caso a licitação se desse por convite, em pequena unidade administrativa e se comprovadamente impossível o cumprimento do art. 10 da norma, seria aceitável, conforme o § 10 do mesmo dispositivo legal, a substituição da subcomissão técnica pela comissão de licitação, e, na inexistência desta, por servidor formalmente designado pela autoridade competente.
18.	No entanto, a ressalva mencionada não se aplica à Concorrência 3/2018, conduzida pelo Conselho Federal de Química.
19.	Ademais, avaliando mais detidamente os argumentos trazidos pelos Representantes, observo que a listagem foi elaborada com número de profissionais inferior ao previsto na legislação, uma vez que, pelo valor estimado do certame, de R$ 9.800.000,00 (item 3.1 do Edital, peça 6) , se aplica o disposto no § 2º no art. 10 da Lei 12.232/2010. Portanto, faltaram ao menos três nomes na listagem elaborada previamente ao sorteio e publicada no Diário Oficial da União de 26/2/2019.
20.	No caso ora analisado, ocorreu exatamente o que a legislação procurou impedir, a utilização de listagem incompleta e a escolha parcial de um integrante para compor a subcomissão técnica, a qual tem fundamental importância na seleção da vencedora do certame, por ser responsável pelo julgamento das propostas técnicas do certame.
21.	Nesse tipo de licitação e conforme está definido no subitem 16.2 do edital, a licitante mais bem classificada acerca do quesito técnico, mesmo que não tenha apresentado a proposta de menor preço, poderá concordar em praticá-lo, nos termos da negociação prevista no inciso II do § 1º do art. 46 da Lei 8.666/1993, e, se habilitada, será sagrada vencedora do certame. 
22.	A fuga aos ditames dessa lei, pela seleção voluntária de um dos membros, deve ser considerada grave, em vista da função determinante dos integrantes da aludida subcomissão no resultado das licitações de serviços de publicidade prestados por intermédio de agências de propaganda.
23.	Além da situação acima, a Representante alegou que teriam ocorrido falhas na atribuição de pontos, favoravelmente à proposta da licitante classificada em primeiro lugar e prejudicialmente à sua, e que, embora tenha apresentado recurso, a fundamentação para a negativa a seu apelo foi genérica, de forma padrão.
24.	Questionada a respeito, a entidade apenas ofereceu a ata de julgamento e as planilhas de avaliação das propostas técnicas, assim como informações sobre o certame, não tendo se pronunciado quanto aos erros apontados na avaliação da proposta apresentada pela empresa Companhia de Comunicação e Publicidade Ltda. (CC&P) , nem justificado, de maneira objetiva, os descontos de pontuação na nota da proposta técnica da empresa Calix Propaganda Ltda.. Também não explicou a soma que resultou no valor final de cada item da pontuação expressa na planilha de julgamento para todos quesitos das propostas das referidas empresas, requerida em diligência ao CFQ.
25.	Desse modo, não houve motivação e transparência suficiente no julgamento do recurso de forma a possibilitar a apreciação da objetividade da avaliação e da atribuição de pontos às propostas técnicas.
26.		Ante esse contexto, em que ficou configurada a irregularidade grave na formação da subcomissão técnica, com eventual prejuízo à imparcialidade do certame, bem como violação a princípios que regem a atuação da Administração Pública em suas licitações (motivação, julgamento objetivo, transparência) , cumpre assinar prazo para que o Conselho Federal de Química promova a anulação da Concorrência 3/2018 e dos atos dela decorrentes e informe ao Tribunal as medidas adotadas.
27.	Por fim, cabe registrar que, em acréscimo às falhas constatadas, foi noticiado, mais recentemente, pela Representante, à peça 24, que a primeira colocada apresentou atestado de qualificação técnica assinado, durante o processo licitatório, por um dos membros da subcomissão técnica, aquele que era suplente e substituiu o membro que se declarou impedido após a realização do sorteio. 
28.	A esse respeito, embora a unidade técnica tenha ponderado a existência de possível indício de desobediência ao princípio da impessoalidade, entendo que essa ocorrência deva ser relevada, porque o referido membro assinou a documentação na atribuição de seu cargo no Ministério da Saúde e não há elementos que indiquem falhas no atestado de qualificação técnica.
		Pelo exposto, voto por que seja adotado o Acórdão que ora submeto a este Colegiado.
				T.C.U., Sala das Sessões, em 3 de julho de 2019. 
MARCOS BEMQUERER COSTA
Relator